【裁判字號】    97,訴,1476
【裁判日期】    980424
【裁判案由】    偽造文書等
【裁判全文】
臺灣臺北地方法院刑事判決              97年度訴字第1476號
公  訴  人  臺灣臺北地方法院檢察署檢察官
被      告  壬○○
            癸○○
            辛○○
共      同
選任辯護人  歐宇倫律師
            張國權律師
            林煜翔律師
上列被告因偽造文書等案件，經檢察官提起公訴（九十六年度偵
字第八０七六號、八０七九號），本院判決如下：
    主  文
壬○○共同連續行使偽造私文書，足以生損害於公眾及他人，處
有期徒刑貳年，如附表所示之物均沒收之。
辛○○共同連續行使偽造私文書，足以生損害於公眾及他人，處
有期徒刑壹年捌月，如附表所示之物均沒收之。
癸○○無罪。
    事  實
一、辛○○係上暘投資顧問股份有限公司（下稱上暘公司）負責
    人，辛○○與壬○○係兄妹關係，而壬○○與癸○○則係夫
    妻關係。壬○○與辛○○竟共同基於意圖為自己不法之所有
    之概括犯意聯絡，於民國九十四年五、六月間，由壬○○或
    委由不知情之癸○○出面向癸○○任職於日盛國際商業銀行
    （下稱日盛銀行）同事己○○、庚○○、丑○○、甲○○、
    子○○、戊○○、乙○○、丙○○等人佯稱上暘公司將於九
    十四年六月三日與臺灣金聯資產管理股份有限公司（下稱臺
    灣金聯公司）及力興資產管理股份有限公司（下稱力興公司
    ）分別締約，收購上開公司對第三人國總開發興業股份有限
    公司（下稱國總開發興業公司）等十筆債權，惟因資金不足
    ，擬開放他人參與投資，保證短期投資即可獲有高額利潤，
    上暘公司並將先行開立支票交予己○○等人，保證日後返還
    投資本金及獲利，無任何投資風險等語，並提供該十筆債權
    、擔保品資料及含有上開十筆債權中借款人國總興業及馮立
    罡之擔保品部分已覓得買方出價之投資說明、利潤分析書，
    供庚○○等人估算，庚○○等人因認上暘公司如能承讓上開
    十筆債權確實有利可圖，而陷於錯誤，認為上暘公司將於九
    十四年六月三日與臺灣金聯公司及力興公司締約，承讓上開
    十筆債權，而自九十四年六月三日起陸續匯款至新光商業銀
    行（原為誠泰商業銀行，下均稱新光銀行）東臺北分行戶名
    上暘公司，帳戶號碼0000000000000號帳戶，
    然上暘公司非僅未於九十四年六月三日與臺灣金聯公司及力
    興公司締約，臺灣金聯公司及力興公司更於九十四年六月二
    十三日駁回上暘公司購買上開債權之申請案，且去電告知上
    暘公司，上暘公司並於九十四年六月二十四日由壬○○及上
    暘公司職員林芳美至臺灣金聯公司領回前所交付之斡旋金支
    票十七紙，詎壬○○、辛○○明知並未於九十四年六月三日
    與臺灣金聯公司、力興公司完成締約，上開交易並業經臺灣
    金聯公司駁回，竟基於行使偽造私文書之概括犯意聯絡，利
    用臺灣金聯公司及力興公司於前開議約階段所提供，載有文
    號之債權讓與契約草稿，另由壬○○於不詳時、地，盜刻臺
    灣金聯公司、力興公司及該等公司負責人王榮周之印章，復
    由辛○○蓋用上暘公司及上暘公司負責人印章，偽以金聯公
    司及力興公司名義，與上暘公司簽訂債權讓與契約書，足生
    損害於臺灣金聯公司、力興公司。再由壬○○於九十四年六
    、七月間，持上開偽造之臺灣金聯公司、力興公司之債權讓
    與契約書，偽稱上暘公司確已於九十四年六月三日與臺灣金
    聯公司、力興公司簽訂債權讓與契約書而行使之，並於九十
    四年七月八日與己○○等人之代表人鍾敬添簽訂合作協議書
    ，致使己○○等人，仍未察覺有異，並持續匯入投資款項（
    最後一筆由庚○○於九十四年七月十三日匯入），壬○○、
    辛○○等因此自庚○○等人詐得新臺幣（以下同）二千八百
    二十萬元（含癸○○代其母劉陳美江透過庚○○投資之一百
    萬元）之不法財物。嗣因上暘公司所開立之支票屆期均未獲
    兌現，己○○等人向臺灣金聯公司、力興公司查詢，獲悉上
    暘公司並未向臺灣金聯公司、力興公司購買上開十筆債權，
    始知受騙。
二、案經己○○等人訴由臺灣臺北地方法院檢察署檢察官偵查起
    訴。
    理  由
甲、程序方面（證據能力部分）
壹、按，被告以外之人於審判外之言詞或書面陳述，除法律有規
    定者外，不得作為證據。又按告訴人乃被告以外之人，本質
    上屬於證人，其陳述被害經過，亦應依人證之法定偵查、審
    判程序具結，方得作為證據，最高法院著有九十三年臺上字
    第六五七八號判例可茲為憑，是就告訴人陳述被害經過而言
    ，刑事訴訟法並不存在所謂「告訴人陳述」之法定證據方法
    ，一律「應」依其證人之本質踐行具結等法定調查程序，所
    得供述方具有證據能力，縱使非以證人身分傳訊告訴人到庭
    ，就其陳述有關被害之經過時，亦應令其以證人身分具結作
    證，否則，如認告訴人非以證人身分所為未經具結之被害陳
    述，一旦符合容許傳聞證據之例外，即有證據能力，除將混
    淆令證人具結之規定及傳聞法則在訴訟法上本質之差異，且
    勢將架空上開判例及刑事訴訟法第一百五十八條之三所欲透
    過具結擔保司法權作用正確行使之本旨；是若以告訴人所陳
    親身經歷之被害經過作為認定犯罪事實之依據時，除非有依
    法不得令其具結之情形，否則均應命其具結，若依法應具結
    而未具結時，該等被害事實之陳述，無證據能力，法院不得
    援其陳述作為判決之基礎，且依「證據絕對排除法則」，上
    開法文又無「除法律有規定者外」之例外規定，是該未經具
    結之證言乃當然、絕對無證據能力，自不因當事人於審判程
    序之同意引用或視為同意而有不同（最高法院九十四年度臺
    上字第三二七七號、四四三六號判決均同此見解，可資參照
    ）。
貳、次按，被告以外之人於檢察事務官、司法警察官或司法警察
    調查中所為之陳述，與審判中不符時，其先前之陳述具有較
    可信之特別情況，且為證明犯罪事實存否所必要者，得為證
    據，刑事訴訟法第一百五十九條之二定有明文。所謂「顯有
    不可信性」與「相對特別可信性」，係指陳述是否出於供述
    者之真意、有無違法取供情事之信用性而言，故應就偵查或
    調查筆錄製作之原因、過程及其功能等加以觀察其信用性，
    據以判斷該傳聞證據是否有顯不可信或有特別可信之情況而
    例外具有證據能力，又先前之陳述如係出於自然之發言、臨
    終前之陳述或違反自己利益之陳述等，則在此特別情形下所
    為之陳述，其虛偽之可能性通常較低，可信程度相對提高，
    而可信之特別情況應依陳述時之客觀情況綜合比較判斷，即
    先前陳述須未受污染，且無不當外力介入，最高法院九十四
    年度臺上字第六二九號、第五四九０號、第五六八一號判決
    意旨可供參照。經查，本件告訴人己○○等於偵查中檢察事
    務官詢問時所為之指訴，檢察事務官並非以證人身分傳訊渠
    等告訴人到庭，因認係以告訴人身分接受訊問，且渠等均已
    於本院審理時以證人身分到庭具結證述綦詳，與渠等於偵查
    中檢察事務官詢問時所言，亦大致相符，參諸首揭說明，其
    上開於偵查中檢察事務官詢問時之指訴，自無證據能力。而
    證人丁○○於偵查中檢察事務官詢問時之證述，依刑事訴訟
    法第一百五十九條第一項規定，無證據能力，且其已於本院
    審理時到庭具結作證，經本院參酌其於本院審理暨偵查中之
    證詞，其偵查中之證詞，與審判中所述均大致相符，是無刑
    事訴訟法第一百五十九條之二例外容許傳聞證據具有證據能
    力之情形存在，故依上開規定及說明，其於偵查中檢察事務
    官詢問時之證詞自不得作為本案論罪科刑之證據。
、再按，被告以外之人於審判外之陳述，雖不符前四條之規定
    ，而經當事人於審判程序同意做為證據，法院審酌該言詞陳
    述或書面陳述作成時之情況，認為適當者，亦得為證據。當
    事人、代理人或辯護人於法院調查證據時，知有刑事訴訟法
    第一百五十九條第一項不得為證據之情形，而未於言詞辯論
    終結前聲明異議者，視為有前項之同意，同法第一百五十九
    條之五規定甚明。查，本院認定犯罪事實所憑之其餘證據，
    尚有部分屬傳聞證據，惟檢察官、被告及渠等之共同選任辯
    護人均未於本院言詞辯論終結前聲明異議，本院審酌該等言
    詞或書面陳述作成之情況，並無非出於任意性或不正取供，
    或違法或不當情事，且客觀上亦無不可信之情況，堪認為適
    當，依刑事訴訟法第一百五十九條之五第二項規定，均得作
    為證據，先予敘明。
乙、實體方面
壹、有罪部分
一、訊據被告壬○○固坦承上暘公司確實未與臺灣金聯公司、力
    興公司締約承讓上開十筆債權，臺灣金聯公司並於約九十四
    年六月底、七月初時以電話通知不能變更付款條件，然其仍
    於九十四年七月八日與鍾敬添所代表之告訴人簽訂合作協議
    書，上開九十四年六月三日之債權讓與契約書亦係其偽刻臺
    灣金聯公司、力興公司大小章而偽造之事實，惟矢口否認有
    何詐欺取財之犯行，辯稱：伊係於九十四年四月自臺灣金聯
    公司取得上千筆之不良債權，並經由上暘公司內部篩選作業
    選出一千筆中之一成，委請告訴人庚○○、鍾敬添及甲○○
    篩選出本件的十筆債權，但當時並沒有邀請庚○○等人投資
    ，上暘公司並於同年四月十四日向臺灣金聯公司就十筆債權
    下了約一成價金之斡旋金支票，同時間另有向臺灣金聯公司
    受讓內湖福華大樓案件，當時上暘公司確實有這麼多資金，
    並不會因為告訴人等是否要投資而影響，告訴人會參與投資
    是因為同年五月間，告訴人庚○○問伊該十筆債權之進度，
    伊當時是預定只有庚○○、鍾敬添及甲○○參與投資，所以
    ，早於同年六月出告訴人等匯款前，伊與鍾敬添就已敲定合
    作協議書內容，後來，庚○○才又說他們公司裡面其他人也
    有興趣，且需要時間資金才能到位，故直到同年七月間才與
    鍾敬添代表簽立合作協議書，嗣因同時有內湖福華大樓案件
    進行，伊考量公司資金，希望臺灣金聯公司能將十筆債權之
    自備款成數由三成降為二成，但臺灣金聯公司不同意變更付
    款條件，而未完成交易，但伊直至九十四年十月間都仍與臺
    灣金聯公司就該十筆債權進行洽談，豈知伊因內湖福華大樓
    案件之買賣糾紛遭他人脅持，至九十四年十二月底始脫困，
    當時告訴人等手上的支票已到期，伊為對告訴人交代就偽刻
    臺灣金聯公司印章，偽造上開債權讓與契約書，以爭取資金
    緩衝時間，而該等契約書上上暘公司的大小章，是伊偽刻的
    ，還是盜蓋的，伊忘記了，但被告辛○○確實不知情，是該
    債權讓與契約書係於伊九十四年十二月間與告訴人協調時才
    偽造的，伊與鍾敬添簽訂合作協議書前，並沒有拿給告訴人
    等看，且伊既直至九十四年十月仍在尋求以較寬鬆的付款條
    件受上開債權之可能，是伊並無詐騙告訴人之故意云云；而
    被告辛○○固亦坦承上暘公司確實未與臺灣金聯公司、力興
    公司締約承讓上開十筆債權之事實，然矢口否認有何行使偽
    造私文書、詐欺取財之犯行，辯稱：伊雖係上暘公司之登記
    負責人，但上暘公司本身是以業務取向，伊於公司內僅係負
    責財務報表備齊後召開股東會議，各部門都是獨立運作的，
    伊也沒有實際經手帳務部分，伊係於本院審理中才第一次看
    到上開債權讓與契約書，本件債權部分是被告壬○○專案處
    理，伊均不知情，但因伊擔任上暘公司負責人，才於事後出
    面與告訴人協調云云。
二、經查：
 (一) 被告辛○○係上暘公司負責人，被告壬○○、辛○○於九十
    四年五、六月間，共同基於意圖為自己不法之所有之概括犯
    意聯絡，由被告壬○○或委由不知情之被告癸○○（認定被
    告癸○○不知情之理由，詳後述無罪部分）出面向告訴人即
    任職日盛銀行同事己○○、庚○○、丑○○、甲○○、子○○、戊○○、乙○○、丙○○等人佯稱上暘公司將於九十四
    年六月三日與臺灣金聯公司及力興公司締約，收購上開國總
    開發興業公司等十筆債權，惟因資金不足，擬開放他人參與
    投資，保證短期投資即可獲有高額利潤，上暘公司並將先行
    開立支票，保證日後返還投資本金及獲利，無任何投資風險
    等語，並提供該十筆債權、擔保品資料及含有上開十筆債權
    中借款人國總興業及馮立罡之擔保品部分已覓得買方出價之
    投資說明、利潤分析書，供庚○○等人估算，庚○○等人因
    認上暘公司如能承讓上開十筆債權確實有利可圖，而陷於錯
    誤，認為上暘公司將於九十四年六月三日與臺灣金聯公司及
    力興公司締約，承讓上開十筆債權，而自九十四年六月三日
    起至九十四年七月間陸續匯款共二千八百二十萬元（含被告
    癸○○代訴外人即癸○○之母劉陳美江透過庚○○投資之一
    百萬元）至上暘公司新光銀行帳戶等情，業據證人即告訴人
    己○○於本院審理中具結證稱：本件係由九十四年五、六月
    間經被告癸○○提供該等十筆債權、擔保品資料及卷附的投
    資說明、利潤分析書，並以開立本金及獲利支票作為保證，
    當時有說過幾天就要去簽約了，癸○○還發簡訊要渠等於六
    月初匯入上暘公司新光銀行帳戶，伊共以伊名義投資八百萬
    元，最後一筆係於同年七月間匯入，但被告壬○○、癸○○
    都沒有說與臺灣金聯公司的買賣沒談成，而匯款過程中也由
    癸○○及告訴人庚○○那邊得知上暘公司已於臺灣金聯公司
    簽約或者上開債權有買方願意承接之訊息，才會相信上暘公
    司有向臺灣金聯公司受讓該等債權等語綦詳（見本院卷(二)第
    八五頁至第八九頁）；證人即告訴人子○○亦於本院審理時
    結證稱：本件是經由癸○○提供資料，評估後認為有適當之
    報酬就投資，包含伊朋友用伊名義投資部分共約三百多萬元
    ，伊雖沒有看過卷附的投資說明、利潤分析書，但有經由同
    事告知國總開發興業等前二筆不動產資料，伊並不知道上暘
    公司未與臺灣金聯公司、力興公司完成交易，伊七月份匯款
    時，上暘公司也都沒有說該債權讓與未成立（見本院卷(二)第
    九二頁至第九四頁反面）等語；而證人即告訴人戊○○於本
    院審理中結稱：伊共投資一百一十萬元，但係以證人潘施鈞
    名義投資，伊係因潘施鈞之介紹而投資，伊投資前知道係上
    暘公司向臺灣金聯公司受讓債權之交易，但不知交易有無成
    立等語（見本院卷(二)第九五頁至第九十六頁反面）；證人即
    告訴人乙○○則於本院審理時到庭具結證稱：伊係因被告癸○○及告訴人庚○○告知才知道有本件投資案，共投資二百
    萬元，伊不知道上暘公司與臺灣金聯公司間之債權買賣並無
    成立等語（見本院卷(二)第九六頁反面至第九七頁反面）；證
    人即告訴人丙○○亦於本院審理中結稱：當初是被告癸○○
    與告訴人庚○○找伊去會議室，當時在場還有告訴人甲○○
    、己○○，其他人伊不記得了，會議中癸○○給渠等看標的
    資料，並保證一定可獲利，因覺得是可以投資之案件，所以
    就參加，當時有說上暘公司會與臺灣金聯公司簽約，伊並不
    知道事後沒有簽約等語明確（見本院卷(二)第九七頁反面至第
    九九頁），核與證人即告訴人甲○○亦於本院審理中結稱：
    本件是透過被告癸○○轉介的投資案，一開始癸○○有拿該
    十筆債權標的資料給渠等看，經渠等評估，如投資案屬實，
    確實是會獲利，投資當時上暘公司也有由癸○○跟伊保證一
    定獲利，一開始說獲利百分百，簽合作協議書後，說百分之
    四十五，癸○○並發簡訊要渠等於何時匯款，伊共投資二百
    萬元，伊係進行訴訟後，才知道上暘公司沒有與臺灣金聯公
    司完成債權讓與等語（見本院卷(二)第八九頁至第九二頁）；
    證人即告訴人庚○○於本院審理中到庭結稱：本件係九十四
    年五月間某日上午，被告癸○○說被告壬○○找伊，壬○○
    就告訴伊有本投資案，伊就找伊部門的人討論，伊係依壬○○提供的資料包含卷附之投資說明、利潤分析書給鍾敬添、
    甲○○評估，伊共以伊名義投資八百萬元，其中一百萬係癸○○母親的，當初是說已經與臺灣金聯公司談好該十筆債權
    ，要去簽約了，且國總開發興業公司成功國宅部分已經找到
    買主了，最慢半年就可以結案，獲利也很高，所以大家才會
    去投資，後來，壬○○也一直說案件仍在進行中，在伊九十
    四年七月匯款前壬○○與癸○○也沒有告訴伊上暘公司與臺
    灣金聯公司交易並未成立等語（見本院卷(二)第一五二頁至第
    一五八頁）；證人鍾敬添於本院審理時結證稱：本件係九十
    四年六月壬○○拿該十筆標的給渠等看有無意願投資，後來
    還拿了卷附的投資說明、利潤分析書給渠等看，在九十四年
    六月三日以前，壬○○邀約渠等投資時有說九十四年六月三
    日會與臺灣金聯公司簽訂債權讓與契約書，後來壬○○有拿
    卷附九十四年六月三日之債權讓與契約書給伊看，伊認為上
    暘公司已與臺灣金聯公司、力興公司簽約，才決定投資的，
    伊共投資三百萬元等語（見本院卷(二)第一五八頁反面至第一
    六三頁反面）相符，並有新光銀行九十六年一月二十三日函
    及檢送上暘公司帳戶自九十四年五月一日至九十五年六月二
    十二日止交易明細（見臺北地檢署九十五年度他字第七四一
    六號偵查卷第一四五頁至第一六０頁）、投資說明、利潤分
    析書（九十五年度偵字第八０七九號偵查卷第三八頁）、華
    南商業銀行九十四年六月三日、九十四年七月六日匯款回條
    聯影本二張、臺北富邦銀行九十四年六月六日、九十四年七
    月七日匯款委託書二張、合作金庫銀行九十四年六月三日匯
    款回條聯一張、日盛銀行九十四年六月三日匯款回條聯一張
    、日盛銀行九十四年六月三日、九十四年七月六日匯款回條
    聯二張等件（見臺北地檢署九十五年度偵字第八０七九號偵
    查卷第三九至四三頁）在卷可佐，堪可憑信。
 (二) 而被告壬○○雖辯稱：伊係於九十四年四月自臺灣金聯公司
    取得上千筆之不良債權，並經由內部篩選作業選出其中一成
    ，委請告訴人庚○○、鍾敬添及甲○○篩選出本件的十筆債
    權，但當時並沒有邀請庚○○等人投資云云，然該部分僅係
    其先前是否有委請告訴人庚○○等人篩選出上開十筆債權之
    事實，核與本件之認定無影響，先此敘明。至被告壬○○辯
    稱：上暘公司並於同年四月十四日向臺灣金聯公司就十筆債
    權下了約一成價金之斡旋金支票，同時間另有向臺灣金聯公
    司受讓內湖福華大樓案件，當時上暘公司確實有這麼多資金
    ，並不會因為告訴人等是否要投資而影響云云，審諸被告壬○○亦陳稱：當時同時有內湖福華大樓案件進行，伊考量公
    司資金，希望臺灣金聯公司能將十筆債權之自備款成數由三
    成降為二成云云，是其上開所辯上暘公司當時資金充裕乙情
    ，已非無疑，且經證人庚○○於本院審理時具結證稱：本件
    係九十四年五月間某日上午，被告癸○○說被告壬○○在公
    司樓下的車子上，找伊有事，伊就下去公司樓下，壬○○就
    告訴伊有本投資案，因上暘公司資金不夠，所以才找渠等投
    資等語明確（見本院卷(二)第一五二頁反面、第一五七頁反面
    ），復核諸臺灣金聯公司九十八年三月三日函所載之上暘公
    司與臺灣金聯公司洽談本件債權買賣過程，可知，上暘公司
    早於九十四年五月間起即數度以資金調度為由申請延後簽約
    ，有臺灣金聯公司九十八年三月三日函及所附購買上開十筆
    債權案件相關資料（見本院卷(二)第一八一頁至第一九九頁）
    在卷可憑顯見，益證，本件確係因上暘公司資金不足，始主
    動尋求告訴人庚○○等參與投資，是被告壬○○前開所辯，
    礙難採憑。
 (三) 再，上暘公司非僅未於九十四年六月三日與臺灣金聯公司及
    力興公司締約，臺灣金聯公司及力興公司更於九十四年六月
    二十三日駁回上暘公司購買上開債權之申請案，且去電告知
    上暘公司，上暘公司並於九十四年六月二十四日由被告壬○○及上暘公司職員林芳美至臺灣金聯公司領回前所交付之斡
    旋金支票十七紙乙節，業據證人丁○○於本院審理時到庭具
    結證稱：力興公司是臺灣金聯公司百分之百轉投資之公司，
    於九十四年三月至六月間上暘公司有與金聯公司及力興公司
    洽談債權買賣，在那時才知道上暘公司，是由被告壬○○與
    伊接洽，臺灣金聯公司則由伊統籌辦理辦理，因本公司物件
    於網上都是公開的，所以上暘公司於網上篩選一些案件與我
    們洽談買賣，最後有十個案件，可以說到最後成交之階段，
    洽談剛開始價格是最重要之條件，價格到最後階段伊將公司
    制式合約用電子檔傳給上暘公司審閱，上暘公司最後提出修
    改合約之要求，而沒有被臺灣金聯公司接受，所以最後係於
    九十四年六月沒有成交。購買物件之程序，會有一個申請書
    ，也有一個叫做要約保證金即斡旋金，保證金之額度臺灣金
    聯公司有規定，是依買賣價金有一定之比例，本件十筆債權
    ，總價金是二億七千七百五十萬元，上暘公司是在九十四年
    四月十四日用支票方式繳交保證金，而據伊的資料，伊是上
    簽時，經公司於九十四年六月二十三日否決該交易。而伊是
    於九十四年六月二十三日通知上暘公司債權買賣沒有成交，
    上暘公司是於九十四年六月二十四日來領斡旋金支票，所以
    ，整個交易是於九十四年六月二十四日而確定未成立。但洽
    談過程中臺灣金聯公司是在九十四年四月底批准在原來臺灣
    金聯公司制式條件下，及上暘公司所出之價金，是可承作範
    圍，所以才將制式合約傳給上暘公司，但上暘公司後來有三
    度延後簽約，並且提出修改合約之要求，其中包括修改付款
    條件、要求本公司對債權負瑕疵擔保責任、上暘公司可以任
    意轉賣債權予第三人、買賣標的從交割日才負承擔危險責任
    及申請增加共同購買人梁順良，到最後臺灣金聯公司內部整
    體評估，主要是針對修改付款條件部分，不同意上暘公司提
    議之修改內容，而否決該交易等語（見本院卷(二)第八一頁至
    第八五頁）綦詳，核與被告壬○○於本院審理時供承：臺灣
    金聯公司有於九十四年六月底、七月初以電話通知不能變更
    付款條件，伊有與公司職員林芳美一同去臺灣金聯公司拿回
    斡旋金支票等情相符（見本院卷(二)第二二六頁、第二二八頁
    ），並有臺灣金聯公司九十八年三月三日函及所附購買上開
    十筆相關資料（見本院卷(二)第一八一頁至第一九九頁）、力
    興公司九十五年十一月八日函、臺灣金聯公司九十五年十一
    月八日函、九十五年十一月十三日臺灣臺北地方法院檢察署
    檢察事務官公務電話記錄（見臺北地檢署九十五年度他字第
    七四一六號偵查卷第九一頁至第九三頁）在卷可佐。
 (四) 被告壬○○、辛○○明知並未於九十四年六月三日與臺灣金
    聯公司、力興公司完成締約，並業經臺灣金聯公司於同年六
    月二十三日駁回，竟利用臺灣金聯公司及力興公司於前開議
    約階段所提供之債權讓與契約草稿，偽造上開債權讓與契約
    書等情，經查：
  1.被告壬○○業於本院審理中供認：上開臺灣金聯公司、力興
    公司大小張係以私自偽刻的等語（見本院卷(二)第二一八頁）
    ，並經證人丁○○於本院審理中結稱：本案偵辦過程中有看
    過卷附的二份債權讓與契約書，這二份債權讓與契約書就是
    臺灣金聯公司制式合約，但最後並沒有簽約，但因當時已經
    到最後階段所以有取文號。該等契約書係於九十四年四月間
    以電子檔方式提供，上面已經載有文號，但制式合約需經過
    修改才會變成正式合約，還需要另外約定簽約之時間，並附
    上相關文件，例如案件清冊與債權讓與名單，所以，伊所傳
    的制式合約並不能當作是正式之合約，伊也沒有同意上暘公
    司拿去使用，卷附二份契約內容是制式格式沒有錯，但最後
    臺灣金聯公司並未與上暘公司簽約，沒有成交，所以該等契
    約是假的，該二份債權讓與契約上的公司印鑑經臺灣金聯公
    司查證，並非伊公司印鑑，在洽談簽約過程中，給對方制式
    契約書，上面也不會蓋伊公司大小章等語（見本院卷(二)第八
    二頁、第八四頁至第八四頁反面）明確，復有上暘公司與力
    興公司、臺灣金聯公司簽訂之債權讓與契約書、臺灣金聯公
    司九十六年十一月三十日函、力興公司九十六年十一月三十
    日函、臺灣金聯公司九十六年十一月三十日函檢附臺灣金聯
    公司、力興公司登記卡影本及說明契約書所蓋印文非真正公
    司印鑑、臺灣金聯公司九十八年三月三日函及所附購買上開
    十筆相關資料（見臺北地檢署九十五年度偵字第八０七九號
    偵查卷第二七至第三七頁、第六七頁至第七０頁、第七二頁
    至第八五頁，本院卷(二)第一八一頁至第一九九頁）在卷可考
    。足見，上開九十四年六月三日上暘公司與力興公司、臺灣
    金聯公司簽訂之債權讓與契約書，確屬被告壬○○等偽造無
    訛。
  2.又雖被告辛○○雖辯稱：上暘公司本身是以業務取向，各部
    門都是獨立運作的，伊也沒有實際經手帳務部分，本件是被
    告壬○○專案處理，伊均不知情，但因伊擔任負責人，才於
    事後出面與告訴人協調，伊係於本案審理中才第一次看到上
    開債權讓與契約書，伊並不知道該契約書係偽造的，伊也沒
    有偽造該契約書云云，且經被告壬○○供稱：臺灣金聯公司
    、力興公司大小章係伊偽造的，而上暘公司的大小章，因為
    公司內部的章，伊都可以拿到，被告辛○○確實不知情云云
    （見本院卷(二)第二二五頁），惟查：
  (1)被告壬○○於偵查中即已供稱：被告辛○○係公司負責人，
    比較清楚公司財務狀況等語（見臺北地檢署九十六年度偵字
    第八０七九號偵查卷第七三頁），復於本院審理中供承：上
    暘公司會看財務報表的只有被告辛○○，所以，公司資金夠
    不夠，或要進行何案件，伊都會先徵詢過辛○○意見，而實
    際接洽是伊在進行等語（見本院卷(二)第二二九頁），是被告
    壬○○供稱被告辛○○確實不知情云云，顯屬迴護之詞，已
    難採信。且被告辛○○於偵查中亦供承：本件投資款沒有專
    款專用，伊知道公司財務狀況，上暘公司確實有買賣本件十
    筆債權云云（見臺北地檢署九十六年度他字第七四一六號偵
    查卷第一二七頁、九十六年度偵字第八０七九號偵查卷第九
    一頁），並復於本院審理中供稱：上暘公司有上開十筆債權
    承買申請書乙情（見本院卷(二)第二二四頁），是被告辛○○
    就上開債權讓與交易，顯已非全然不知情，是被告辛○○辯
    稱：上暘公司是以業務取向，各部門都是獨立運作的，伊也
    沒有實際經手帳務部分，本件伊均不知情，伊因擔任負責人
    ，才出面與告訴人協調云云，礙難採憑。
  (2)再審諸上開債權讓與契約書上所蓋用之上暘公司大小章，與
    被告壬○○領回斡旋金後，交由公司財會人員所蓋用之上暘
    公司大小章相同（見本院卷(二)第一八三頁），應屬上暘公司
    所有印章無訛，而由被告壬○○尚須攜同上暘公司職員林芳
    美領回該等斡旋金支票，並需另交由財會人員蓋用印章乙情
    ，益見，被告壬○○所稱上暘公司內部的章其均可拿到，被
    告辛○○確實不知情云云，實屬子虛，又酌以被告壬○○事
    後復持債權讓與契約書（詳下述）與被告辛○○出面與告訴
    人協調，上開斡旋金支票，既業經上暘公司領回，被告辛○○當知悉該等債權契約書係屬偽造乙情，是被告辛○○辯稱
    ：伊係於本案審理中才第一次看到上開債權讓與契約書，伊
    並不知道該契約書係偽造的，伊也沒有偽造該契約書云云，
    顯係臨訟卸飾之詞，俱屬虛妄。是被告壬○○既無從自行取
    用上暘公司印章，上開債權讓與契約上之上暘公司及上暘公
    司負責人「辛○○」印章，係由被告辛○○蓋用，而與被告
    壬○○共同偽造上開債權讓與契約書乙情，堪可認定。
 (五) 又被告壬○○於九十四年六、七月間，持上開偽造之臺灣金
    聯公司、力興公司之債權讓與契約書，偽稱上暘公司確已於
    九十四年六月三日與臺灣金聯公司、力興公司締約，並於九
    十四年七月八日與告訴人等之代表人即告訴人鍾敬添簽訂合
    作協議書，致使己○○等人，仍未察覺有異，並持續匯入投
    資款項等節，查：
  1.上開合作協議書係於九十四年七月八日始由被告壬○○與告
    訴人鍾敬添簽立乙情，業據被告壬○○於本院審理時供承：
    伊係於九十四年七月八日才與告訴人之代表人鍾敬添簽立合
    作協議書等語（見本院卷(二)第二二七頁），核與證人鍾敬添
    於本院審理時結稱：上開合作協議書係於九十四年七月八日
    由伊代表上暘公司簽訂，上暘公司是由被告壬○○拿了蓋好
    上暘公司大小章的協議書來簽約，當時合作協議書上已經押
    了九十四年六月二日的日期，但伊當時有在協議書上手寫註
    記已於九十四年七月八日匯款完畢等語（見本院卷(二)第一五
    九頁）相符，並有上開合作協議書及附件在卷（見臺北地檢
    署九十五年度他字第七四一六號偵查卷第十一頁至第二十四
    頁）可參。
  2.而被告壬○○雖辯稱：伊因內湖福華大樓案件之買賣糾紛遭
    他人脅持，至九十四年十二月底始脫困，當時告訴人等手上
    的支票已到期，伊為對告訴人交代，才偽造上開債權讓與契
    約書，是該債權讓與契約書係與告訴人協調時才偽造的，伊
    與鍾敬添簽訂合作協議書前，並沒有拿給告訴人等看，否則
    何以除鍾敬添以外之證人，都是在事後協調時才看過債權讓
    與契約書，且均未看過鍾敬添出示的債權讓與契約書云云，
    惟查，證人鍾敬添已於本院審理中，經具結後證以：因第一
    次匯款是在九十四年六月初被告壬○○拿投資報酬分析表給
    渠等看，後來又拿債權讓與契約書給伊看，看完後說第一筆
    款時間很急，伊基於上次投資的模式也是這樣，所以九十四
    年六月三日就開始匯款，九十四年七月八日才簽約。在九十
    四年六月三日以前被告壬○○邀約渠等投資時說，於九十四
    年六月三日會與臺灣金聯公司簽訂債權讓與契約書，九十四
    年七月八日被告壬○○送合作協議書過來時，上面的日期都
    已經押了九十四年六月二日，是被告壬○○希望與渠等合作
    契約書是在上暘公司與臺灣金聯公司簽訂合約書日期之前，
    且渠等也是於九十四年六月三日陸續匯錢，伊才於合約上另
    註記已經匯款完畢，在九十四年六月三日被告壬○○簽訂完
    債權讓與契約書後有給伊看過當時還有告訴人庚○○、被告
    癸○○在場，因被告壬○○說有保密條款所以叫伊先不要給
    他人看，被告壬○○拿正本給伊看，當時有影本一份給伊，
    希望伊不要外漏，伊拿的影本就是卷內的這二份債權讓與契
    約書，係由伊提供給告訴代理人，提出告訴，九十五年五月
    間開協調會議時，被告壬○○另有拿一份與臺灣金聯公司債
    權讓與契約書正本，因之前資料都是伊負責保管，伊覺得裡
    面付款條件與上開被告壬○○提供給伊的債權讓與契約書內
    容不符，伊就直接回公司拿之前的被告壬○○給伊的影本與
    九十五年協調會議中這份正本比對，比對後發現不符，但九
    十五年協調會議中那份這告壬○○沒有讓伊影印，卷內的這
    二份債權讓與契約書，係先前被告壬○○給伊影本的那一份
    ，當時就都蓋用臺灣金聯公司的大小章，所以，伊也是因看
    到九十四年六月三日之債權讓與契約書，上暘公司已經與臺
    灣金聯公司簽約了，才決定投資的等語（見本院卷(二)第一六
    ０頁至第一六三頁）明確，且證人甲○○亦於本院審理中結
    稱：被告壬○○後來於協調時有拿債權讓與契約書給渠等看
    ，渠等想拿去影印，被告壬○○還不太願意等語（見本院卷
    (二)第九一頁），復核諸證人己○○於本院審理中結證以：卷
    附的這二份債權讓與契約書原先是放在告訴人鍾敬添那邊等
    語（見本院卷(二)第八八頁），顯見，本件卷附之上開二份債
    權讓與契約書均係被告壬○○先前於九十四年六、七月間提
    供給證人鍾敬添，以取信告訴人等上暘公司確已於九十四年
    六月三日與臺灣金聯公司、力興公司締約，並由證人鍾敬添
    影印留存，而非被告壬○○嗣後與告訴人等協調時所出具之
    債權讓與契約書，被告壬○○前開所辯，委無可採。是被告
    壬○○於九十四年六、七月間，持上開偽造之臺灣金聯公司
    、力興公司之債權讓與契約書，偽稱上暘公司確已於九十四
    年六月三日與臺灣金聯公司、力興公司締約，致使己○○等
    人，仍未察覺有異，並持續匯入投資款項乙節，足堪認定。
  3.而承前所述，上開債權讓與契約書既係由被告壬○○、辛○○共同偽造，則被告辛○○就被告壬○○於九十四年六、七
    月間，持上開偽造之臺灣金聯公司、力興公司之債權讓與契
    約書，向告訴人等偽稱上暘公司確已於九十四年六月三日與
    臺灣金聯公司、力興公司締約乙情，亦當知之甚詳，併此敘
    明。
 (六) 末，告訴人等嗣因上暘公司所開立之支票屆期均未獲兌現，
    告訴人等向臺灣金聯公司、力興公司查詢，始知受騙乙情，
    則有上暘公司簽發與告訴人之支票暨退票理由單影本共三二
    張、力興公司九十五年五月二日函、力興公司九十五年五月
    二日函、上暘公司法務部票據信用資訊連結作業查詢明細表
    （見臺北地檢署九十五年度他字第七四一六號偵查卷第二六
    至第五九頁，臺北地檢署九十五年度偵字第八０七九號偵查
    卷宗第五頁至第七頁），在卷可憑，洵可採憑。
 (七) 至被告壬○○雖復辯以：斡旋金支票係於九十四年五月十六
    日與公司職員林芳美前往領回斡旋金支票，上開臺灣金聯公
    司九十八年三月三日函及所附斡旋金支票上加註九十四年六
    月二十四日之日期，係伊將該等支票繳回上暘公司後註銷之
    日期，但因以日後仍有與臺灣金聯公司繼續洽商購買該十筆
    債權，臺灣金聯公司希望上暘公司再繳回該等支票，伊才將
    該等經註銷之支票給臺灣金聯公司表示已註銷，如要支票需
    重開云云，惟查，核諸臺灣金聯公司九十八年三月三日函及
    所附該等斡旋金支票影本上確實載有「茲領回以上支票拾柒
    紙林芳美六月二十四日」等語明確（見本院卷(二)第一八三頁
    ），交相比對臺灣金聯公司九十八年三月三日函附依據其內
    部簽呈資料所整理之本件十筆債權買賣洽談過程（見本院卷
    (二)第一八二頁），再衡諸該等斡旋金支票影本係由臺灣金聯
    公司所提出，衡情，當不會有上暘公司註銷該等支票之註記
    ，是上暘公司應確實於九十四年六月二十四日領回斡旋金支
    票無訛，又上暘公司與臺灣金聯公司、上暘公司就上開十筆
    債權之交易已於九十四年六月二十四日宣告破局乙情，已如
    前述，而被告亦供承：伊領回斡旋金支票後，臺灣金聯公司
    並未要求上暘公司再另開立斡旋金支票，伊所謂至九十四年
    十月仍有與臺灣金聯公司洽談，是指希望他們就十筆債權不
    動產標的的強制執行程序不要走的那麼快等語（見本院卷(二)
    第二一八頁、第二二七頁），顯見，被告壬○○所謂仍就上
    開十筆債權進行洽談，僅係其單方面希望能再受讓該等債權
    ，亦未另行開立斡旋金支票而進入議約階段，是其辯稱係因
    其因內湖福華大樓案件之買賣糾紛遭他人脅持，產生資金缺
    口，本件交易始於九十四年年底因上暘公司確認無法承購而
    破局云云，已失所憑。而承前所述，當時正值告訴人等陸續
    匯入投資款項之際，被告壬○○竟猶對告訴人等隱瞞未與臺
    灣金聯公司、力興公司順利於九十六年六月三日簽訂債權讓
    與契約，甚而出具上開偽造之債權讓與契約書，以遂渠等犯
    行等情，是被告壬○○所辯，均無解於其詐欺取財之犯行，
    委無可採。
 (八) 而辯護人雖另為被告壬○○辯以：被告壬○○直至九十四年
    十月間仍有與臺灣金聯公司爭取恰購本件十筆債權之機會，
    且告訴人等係因往日合作經驗或經自身專業評估而決定投資
    ，被告壬○○等並無詐欺取財犯意云云，惟查，核諸被告壬○○邀集告訴人投資時所提供之投資說明、利潤分析書上所
    載：「需投入自備款：一、繳交金聯部分(1)九十四年六月三
    日繳交金聯簽約金二千七百七十五萬元。」等語，而該投資
    說明、利潤分析書及前揭債權讓與契約書係被告壬○○所提
    供乙情，已如前述，被告癸○○亦供承：上開投資說明、利
    潤分析書係伊以電子檔傳送給告訴人鍾敬添，也有傳簡訊請
    告訴人等於九十四年六月三日匯款等語（見本院卷(二)第八九
    頁），是被告壬○○於邀集告訴人投資之初確有告知將於九
    十四年六月三日與臺灣金聯公司、力興公司締約，亦已如前
    所述。況本件告訴人本非質疑擔保上開十筆債權不動產標的
    是否具有被告壬○○或告訴人等自行評估之價值，然而，該
    等獲利評估之前提，均係於上暘公司於九十四年六月三日順
    利受讓上開十筆債權，是告訴人並非因該等標的是否具有價
    值而受詐騙，而係誤認上暘公司將於九十四年六月三日順利
    與臺灣金聯公司、力興公司締約，其上開所辯，顯屬誤認。
    故被告壬○○於邀集告訴人投資之初告知將於九十四年六月
    三日與臺灣金聯公司、力興公司締約，並於九十四年六月二
    十四日與臺灣金聯公司、力興公司交易確定破局，告訴人正
    值匯款之際，猶對告訴人等隱瞞未與臺灣金聯公司、力興公
    司順利於九十六年六月三日締約之事實，其有詐欺取財犯意
    ，彰彰明甚。
 (九) 本件事證，既已臻明確，臺灣金聯公司九十八年四月三日函
    及所附資料，並不影響本院之認定，至辯護人另於本件辯論
    終結後，以辯論意旨狀、陳報狀所陳關於告訴人所匯款項是
    否遭被告壬○○、辛○○挪做私用之證據資料，本院既認定
    被告壬○○、辛○○係犯上開詐欺取財、行使偽造私文書罪
    ，則該等款項嗣後之使用，則與渠等前開之犯行無涉，附此
    敘明。
 (十) 綜上，被告壬○○、辛○○二人辯解，均為臨訟卸責之詞，
    本件事證明確，渠等二人上開詐欺取財、行使偽造私文書犯
    行，洵堪認定，均應予依法論科。
三、查被告壬○○、辛○○行為後，刑法業於九十四年二月二日
    修正公布，九十五年七月一日起施行。按行為後法律有變更
    者，適用行為時之法律，但行為後之法律有利於行為人者，
    適用最有利於行為人之法律，刑法第二條第一項定有明文。
    茲本條係規範行為後法律變更所生新舊法律比較適用之準據
    法，本身尚無新舊法比較之問題，於新法施行後，應一律適
    用新法第二條第一項之規定，為「從舊從輕」之比較。而本
    次法律變更，比較時應就罪刑有關之共犯、未遂犯、想像競
    合犯、牽連犯、連續犯、結合犯，以及累犯加重、自首減輕
    暨其他法定加減原因（如身分加減）與加減例等一切情形，
    綜其全部罪刑之結果而為比較（最高法院九十五年五月二十
    三日九十五年度第八次刑事庭會議決議參照）。茲就本件適
    用刑法法條新舊法比較之情形分論如下：
 (一) 刑法第三百三十九條第一項詐欺取財罪之規定雖未修正，惟
    其法定刑除有期徒刑外，尚有罰金刑，而修正後之刑法第三
    十三條第五款既已將罰金刑之最低額由銀元一元即新臺幣三
    元，提高為新臺幣一千元，比較新、舊法結果，自以被告行
    為時即修正前之刑法第三十三條第五款規定較有利於被告。
 (二) 修正前刑法第二十八條規定：「二人以上共同實施犯罪之行
    為者，皆為正犯」，修正後刑法第二十八條則規定：「二人
    以上共同實行犯罪之行為者，皆為正犯」，其中「實施」一
    語，涵蓋陰謀、預備、著手及實行之概念在內，其範圍較廣
    ；而「實行」則著重於直接從事構成犯罪事實之行為，其範
    圍較狹，是修正後刑法共同正犯之範圍已有限縮。共同正犯
    之範圍既因此而有變動，自屬犯罪後法律有變更，而非僅屬
    純文字修正（最高法院九十六年度臺上字第九三四號判決參
    照），於本案被告之犯罪行為，依新舊法，均成立共同正犯
    ，適用新法並無較有利於被告。
 (三) 刑法第五十五條關於牽連犯之規定業經刪除，則被告所犯各
    罪，應予分論併罰。比較新、舊法結果，以被告行為時之法
    律即修正前刑法第五十五條牽連犯之規定，較有利於被告。
 (四) 刑法第五十六條連續犯之規定業經刪除，被告之數犯罪行為
    ，於新法施行後，應予分論併罰。此刪除雖非犯罪構成要件
    之變更，但顯已影響行為人刑罰之法律效果，自屬法律有變
    更，依刑法第二條第一項規定，比較新、舊法結果，應以被
    告行為時即修正前之刑法第五十六條規定較有利於被告。
 (五) 綜上法律修正前、後之比較，揆諸前揭最高法院決議及刑法
    第二條第一項所定之「從舊從輕」原則，適用修正前之法律
    ，對被告較為有利，自應適用修正前之刑法相關規定。
四、核被告壬○○、辛○○所為，均係犯刑法第二百十六條、第
    二百十條之行使偽造私文書罪、同法第三百三十九條第一項
    之詐欺取財罪。渠等偽刻「臺灣金聯資產管理股份有限公司
    及「力興資產管理股份有限公司」及該等公司負責人「王榮
    周」之印章，並於上開臺灣金聯公司九十四年六月三日債權
    讓與契約書、力興公司九十四年六月三日債權讓與契約書上
    ，接續蓋用而偽造印文之行為，均係偽造私文書之階段行為
    ，渠等接續偽造私文書後復持以行使，偽造之低度行為，應
    為行使之高度行為所吸收，均不另論罪。另被告壬○○、辛○○間，有犯意聯絡及行為分擔，應論以共同正犯。至渠等
    推由不知情之被告癸○○出面向告訴人己○○等人佯稱上暘
    公司將於九十四年六月三日與臺灣金聯公司及力興公司締約
    ，收購上開十筆債權之行為，應論以間接正犯。被告自九十
    四年五、六月間起，至九十四年七月間，告訴人庚○○等完
    成最後一筆匯款時止，先後多次向告訴人等佯稱上暘公司確
    有與臺灣金聯公司、力興公司完成締約，交易仍在進行中之
    詐欺取財之行為，及多次行使偽造之九十四年六月三日上暘
    公司與臺灣金聯公司債權讓與契約、九十四年六月三日上暘
    公司與力興公司債權讓與契約之行使偽造私文書之行為，時
    間緊接，方法相同，均觸犯構成要件相同之罪名，顯係基於
    概括犯意反覆為之，均應依修正前刑法第五十六條之規定，
    各以一罪論，並加重其刑。又被告所犯連續行使偽造私文書
    、連續詐欺取財二罪間，因認被告行使偽造私文書在使告訴
    人等誤認上暘公司確有於九十四年六月三日與臺灣金聯公司
    、力興公司完成締約，使告訴人等持續匯入上開款項，有方
    法目的之牽連關係，應依修正前刑法第五十五條後段規定，
    從一重之連續行使偽造私文書罪處斷。爰審酌被告壬○○、
    辛○○明知公司資金吃緊，竟仍向告訴人等佯稱將於九十六
    年六月三日與臺灣金聯公司、力興公司簽約受讓上開十筆債
    權，使告訴人等蒙受鉅額損失，犯罪後雖試圖與告訴人等和
    解，然迄今仍未能與告訴人全體達成和解，賠償告訴人等之
    損失，且被告壬○○雖坦承有偽造文書之行為，然仍矢口否
    認有何詐欺取財之犯行，被告辛○○更猶飾詞卸責，暨渠等
    之生活狀況、品行、智識程度及本件主導犯罪之程度等一切
    情狀，量處如主文所示之刑。又按，中華民國九十六年罪犯
    減刑條例已於九十六年七月十六日施行，本件被告犯罪之時
    間雖係在九十六年四月二十四日以前，就上開所犯行使偽造
    私文書部分，又非為同條例第三條所定不予減刑之罪，然被
    告壬○○、辛○○既經各判處有期徒刑二年、一年八月，且
    渠等所犯刑法第三百三十九條第一項部分，又屬中華民國九
    十六年罪犯減刑條例第三條第一項第十五款所列不予減刑之
    罪，是縱令渠等所犯行使偽造私文書罪非屬該條項所列不予
    減刑之罪，然因裁判上一罪，其中一部分不予減刑者，則其
    據以處罰之他罪雖非不予減刑之罪名，亦應不予減刑（司法
    院院解字第三四五四號、第三六六一號解釋意旨，法院辦理
    九十六年減刑案件應行注意事項第八項參照），附此敘明。
五、另被告壬○○、辛○○未經臺灣金聯公司、力興公司及該等
    公司負責人王榮周同意，於上開臺灣金聯公司九十四年六月
    三日債權讓與契約書上偽造之「臺灣金聯資產管理股份有限
    公司」印文二枚、「王榮周」印文一枚，及於力興公司九十
    四年六月三日債權讓與契約書上偽造之「力興資產管理股份
    有限公司」印文二枚、「王榮周」印文一枚，均應依刑法第
    二百十九條規定宣告沒收，而渠等偽造之「臺灣金聯資產管
    理股份有限公司」、「力興資產管理股份有限公司」及該等
    公司負責人「王榮周」之印章各一枚，雖未據扣案，然無證
    據證明業已滅失，亦應依刑法第二百十九條規定宣告沒收。
貳、無罪部分（被告癸○○部分）
一、公訴意旨略以：被告辛○○係上暘公司負責人，被告辛○○
    與被告壬○○係兄妹關係，而被告壬○○與被告癸○○則係
    夫妻關係，被告癸○○與被告壬○○、辛○○共同意基於圖
    為自己不法之所有之概括犯意聯絡，於九十四年六月間，推
    由被告癸○○出面向告訴人己○○、庚○○、丑○○、甲○○、子○○、戊○○、乙○○、丙○○佯稱上暘公司已向臺
    灣金聯公司及力興公司分別締約，收購上開公司對第三人之
    債權，惟因資金不足，擬開放他人參與投資，保證短期投資
    即可獲有高額利潤等語；被告辛○○等另於不詳時、地，盜
    刻臺灣金聯公司、力興公司之印章，復偽以臺灣金聯公司及
    力興公司名義，與上暘公司簽訂債權讓與契約書，足生損害
    於金聯公司、力興公司。再由被告壬○○出面，續向告訴人
    己○○等人行使上開偽造之臺灣金聯公司、力興公司之債權
    讓與契約書，以及資金運用計劃、獲利分析等資料，並表示
    上暘公司將先行開立支票交予告訴人己○○等人，保證日後
    返還投資本金及獲利，無任何投資風險云云，致使告訴人己○○等人陷於錯誤，於同年月二日簽訂合作協議書，並匯入
    投資款項，被告辛○○等因此詐得二千七百二十萬元之不法
    財物。嗣因上暘公司所開立之支票屆期均未獲兌現，己○○
    等人向臺灣金聯公司、力興公司查詢，獲悉上暘公司並未向
    臺灣金聯公司、力興公司購買債權，始知受騙等語，因認被
    告癸○○亦與被告壬○○、癸○○共犯刑法第二百十六條、
    第二百十條行使偽造私文書及第三百三十九條第一項詐欺取
    財罪嫌。
二、按犯罪事實，應依證據認定之，無證據不得認定犯罪事實；
    又不能證明被告犯罪者，應諭知無罪之判決，刑事訴訟法第
    一百五十四條第二項、第三百零一條第一項分別定有明文。
    又刑事訴訟法上所謂認定犯罪事實之證據，係指足以認定被
    告確有犯罪行為之積極證據而言，最高法院二十九年上字第
    三一○五號判例可資參照。故事實之認定，應憑證據，如未
    能發現相當證據，或證據不足以證明，自不能以推測或擬制
    之方法，為裁判基礎，最高法院四十年臺上字第八六號判例
    亦可參照。另按認定犯罪事實，所憑之證據，雖不以直接證
    據為限，間接證據亦包括在內，然無論直接或間接證據，其
    為訴訟上之證明，須於通常一般之人均不致於有所懷疑，而
    得確信其為真實之程度者，始得據之為有罪之認定，倘其證
    明尚未達到此一程度，而有合理性懷疑之存在時，即無從為
    有罪之認定，此亦有最高法院七十六年臺上字第四九八六號
    判例可資參照。再刑事訴訟法第一百六十一條第一項規定：
    檢察官就被告犯罪事實，應負舉證責任，並舉出證明之方法
    。因此，檢察官對於起訴之犯罪事實，應負提出證據及說服
    之實質舉證責任。倘其所提出之證據，不足為被告有罪之積
    極證明，或其指出證明之方法，無從說服法院以形成被告有
    罪之心證，基於無罪推定原則，自應為被告無罪之諭知（最
    高法院九十二年度臺上字第一二八號判例意旨參照）。
三、公訴人認被告癸○○與同案被告壬○○、辛○○共同涉犯刑
    法第二百十六條、第二百十條之行使私文書及同法第三百三
    十九條第一項之詐欺取財罪嫌，無非係以告訴人己○○等之
    指訴、證人即告訴人己○○等於本院審理中到庭具結後之證
    述為其論據。訊據被告癸○○堅決否認有上開犯行，並辯稱
    ：告訴人雖均係伊同事，但伊確實不知道上暘公司本件十筆
    債權交易之細節，且告訴人鍾敬添、庚○○、甲○○等之前
    都有參與被告壬○○的投資案過，所以，本件部分有些係伊
    轉達，但細節部分都是請他們直接跟被告壬○○討論，伊也
    認為本件交易是真實的，所以伊於九十四年六月大家要投資
    前，伊還打電話給伊母親鼓勵她看要不要投資，後來，伊母
    親還用臺中的房子貸款，並撥了一百萬元參與投資，因為錢
    是貸來的，伊不希望讓伊先生壬○○及其他同事知道，才與
    庚○○商量掛在庚○○名下，並於九十四年七月十三日匯款
    ，伊也是後來庚○○說買賣有問題，伊才回去問壬○○出何
    問題等語。
四、經查：
 (一) 本件告訴人均為被告癸○○之同事，其中告訴人己○○等人
    係由被告癸○○出面稱上暘公司將於九十四年六月三日與臺
    灣金聯公司及力興公司締約，擬開放他人參與投資等情，固
    據證人即告訴人己○○、子○○、乙○○、丙○○、甲○○
    等人於本院審理時到庭具結證述綦詳（見本院卷(二)第八五頁
    至第九四頁反面、第九六頁反面至第九七頁至第九九頁），
    已如前述。
 (二) 惟證人即告訴人庚○○於本院審理中結稱：伊之前有問過被
    告癸○○上暘公司與臺灣金聯公司交易是否成立，且因告訴
    人鍾敬添拿臺灣金聯公司回函給伊看，伊曾經告訴癸○○說
    十筆債權的不動產標的物已經沒有了，癸○○說不相信要回
    去問壬○○，第二天癸○○回答交易仍在進行中等語（見本
    院卷(二)第一五四頁、第一五六頁），是被告癸○○上開辯稱
    ：伊也是後來庚○○說買賣有問題，伊才回去問壬○○出何
    問題等語，已非無憑。
 (三) 而被告癸○○辯稱：伊也認為本件交易是真實的，所以，伊
    還打電話給伊母親鼓勵她投資，後來，伊母親貸款撥了一百
    萬元參與投資，伊才與庚○○商量掛在庚○○名下，並於九
    十四年七月十三日匯款等語，亦與證人庚○○於本院審理時
    結稱：伊名下有八百萬元，包含被告癸○○媽媽於九十四年
    七月匯款的一百萬元，癸○○跟伊說是她媽媽借來的等語（
    見本院卷(二)第一五三頁至第一五四頁反面）相符，並有新光
    銀行九十六年一月二十三日函及檢送上暘公司帳戶自九十四
    年五月一日至九十五年六月二十二日止交易明細在卷（見臺
    北地檢署九十五年度他字第七四一六號偵查卷第一四五頁至
    第一六０頁）可稽，堪可採憑，則衡諸常情，苟被告癸○○
    與同案被告壬○○、辛○○間有共同之犯意聯絡，知悉上暘
    公司與臺灣金聯公司、力興公司未於九十四年六月三日完成
    締約，當不致請訴外人即癸○○之母親劉陳美江參與投資，
    並於九十四年七月十三日始匯款與告訴人庚○○，並透過告
    訴人庚○○名義匯入投資款，以告訴人庚○○名義參與上開
    投資案，再衡以上開告訴人己○○等人之指訴及證述，可知
    均未能證明同案被告癸○○確與被告壬○○、辛○○有犯意
    聯絡及行為分擔，故當不能僅據告訴人上開之指訴及證述，
    遽認被告癸○○有本件犯行。
五、綜上所述，本件公訴人所舉證據均尚不足以證明被告癸○○
    確有於上揭時、地與同案被告壬○○、辛○○就前開詐欺取
    財及行使偽造私文書之犯行，有何行為分擔及犯意聯絡，而
    共同為詐欺取財及行使偽造私文書之犯行。此外，本院復查
    無其他積極證據足資證明被告癸○○有公訴人所指之上開犯
    行，不能證明被告癸○○犯罪，揆諸前揭法條規定及判例意
    旨說明，自應就此部分諭知被告癸○○無罪之判決。
據上論斷，應依刑事訴訟法第二百九十九條第一項前段、第三百
零一條第一項，刑法第二條第一項前段、第二百十六條、第二百
十條、第三百三十九條第一項、第二百十九條，修正前刑法第二
十八條、第五十六條、第五十五條，刑法施行法第一條之一第一
項、第二項前段，判決如主文。
本案經檢察官賴秋萍到庭執行職務。
中    華    民    國    98    年    4     月    24    日
                  刑事第五庭  審判長法  官  黃程暉
                                    法  官  李宜娟
                                    法  官  鄭昱仁
上正本證明與原本無異。
如不服本判決應於收受送達後10日內向本院提出上訴書狀，並應
敘述具體理由；其未敘述上訴理由者，應於上訴期間屆滿後20日
內向本院補提理由書（均須按他造當事人之人數附繕本）「切勿
逕送上級法院」。告訴人或被害人如對於本判決不服者，應具備
理由請求檢察官上訴，其上訴期間之計算係以檢察官收受判決正
本之日期為準。
                                    書記官  宋德華
中    華    民    國    98    年    4    月    24    日
附錄本案論罪科刑法條：
中華民國刑法第216條
（行使偽造變造或登載不實之文書罪）
行使第 210 條至第 215 條之文書者，依偽造、變造文書或登載
不實事項或使登載不實事項之規定處斷。
中華民國刑法第210條
（偽造變造私文書罪）
偽造、變造私文書，足以生損害於公眾或他人者，處 5 年以下有
期徒刑。
中華民國刑法第339條
（普通詐欺罪）
意圖為自己或第三人不法之所有，以詐術使人將本人或第三人之
物交付者，處5年以下有期徒刑、拘役或科或併科1千元以下罰金
。
以前項方法得財產上不法之利益或使第三人得之者，亦同。
前二項之未遂犯罰之。
附表
一、偽造之「臺灣金聯資產管理股份有限公司」、「力興資產管
    理股份有限公司」、「王榮周」之印章各壹枚。
二、臺灣金聯資產管理股份有限公司九十四年六月三日債權讓與
    契約書上偽造之「臺灣金聯資產管理股份有限公司」印文貳
    枚、「王榮周」印文壹枚。
三、力興資產管理股份有限公司九十四年六月三日債權讓與契約
    書上偽造之「力興資產管理股份有限公司」印文貳枚、「王
    榮周」印文壹枚。


司法院資訊處製作；財團法人民間司法改革基金會備份。
